臺灣高等法院刑事判決　　　　　　　　　　　　　　九十一年度上訴字第三一四號
　　上　訴　人
　　即　被　告　乙○○
　　指定辯護人　本院公設辯護人
右上訴人因偽造有價證券等案件，不服臺灣新竹地方法院九十年度訴字第六五六號，
中華民國九十年十二月三十一日第一審判決（起訴案號：臺灣新竹地方法院檢察署九
十年度偵字第六四二九號），提起上訴，本院判決如左：
    主  文
原判決撤銷。
乙○○意圖供行使之用，而偽造有價證券，處有期徒刑壹年捌月。緩刑年。
票據號碼ＣＨ五一一九二八，發票日八十九年四月二十五日，到期日八十九年五月二
十五日，金額新台幣肆拾萬元，發票人戴皆再、戴聰興本票壹張，其中發票人戴皆再
部分沒收。
    事  實
一、乙○○（原名戴聰興，於民國九十年五月十六日更名）於八十九年一月間，曾向
    甲○○借貸新台幣（下同）十萬元未還。於八十九年四月間，乙○○又有意向甲
    ○○借款三十萬元，甲○○表示需有擔保始可，乙○○乃表示其父戴皆再所有坐
    落新竹縣竹北市○地○段五００地號，面積一八七七平方公尺土地一筆（下稱系
    爭土地），擬贈與乙○○，可供擔保。因當時系爭土地尚未辦理移轉登記，仍登
    記為戴皆再所有，甲○○乃要求乙○○所簽發作為借款憑證之本票，需由戴皆再
    擔任共同發票人，以資保障。乙○○因無法取得戴皆再同意，竟意圖供行使之用
    ，於八十九年四月二十四日，在其位於新竹市○○路二七一巷一三六號一樓住處
    ，取來票據號碼ＣＨ五一一九二八之空白工商本票一紙，自行於金額欄偽填金額
    四十萬元，及於發票人欄偽造戴皆再署押一枚，並記載戴皆再之國民身分證統一
    編號Ｚ000000000及地址新竹縣竹北市新港里五鄰四七之四號，及以其
    所保管戴皆再印章盜蓋印文一枚備用。乙○○即於八十九年四月二十五日，持上
    開本票，前往甲○○位於新竹市○○路○段七八四號工作處所，在甲○○面前，
    以自己為共同發票人，在系爭本票發票人欄簽名蓋章，及填寫發票日八十九年四
    月二十五日，到期日八十九年五月二十五日，而偽造完成戴皆再名義為發票人之
    有價證券本票（下稱系爭本票），並持交甲○○而行使，借得三十萬元。系爭土
    地由戴皆再贈與乙○○，並辦理移轉登記完畢後，乙○○尚未及設定抵押與甲○
    ○，即因乙○○自原任職之信用合作社離職，引起戴皆再不滿，決意收回，而以
    贈與為原因，辦理移轉登記於戴皆再名下。乙○○既未能設定抵押與甲○○，又
    未能如期清償借款，甲○○乃持系爭本票向台灣新竹地方法院聲請本票裁定准許
    強制執行，戴皆再收受裁定，乃以系爭本票關於發票人戴皆再部分係偽造為由，
    提起確認本票債權不存在之訴，並獲得勝訴判決，甲○○始知上情。
二、案經甲○○訴請台灣新竹地方法院檢察署檢察官偵查起訴。
    理  由
壹、認定事實所憑之證據及理由
一、右揭上訴人即被告乙○○簽發系爭支票作為借款憑證向告訴人甲○○借款之事實
    ，迭據告訴人於檢察事務官詢問、檢察官訊問，及原法院審理時指訴歷歷（見發
    查字第五六一號卷第十四、十五頁、偵字第六四二九號卷第九頁背面、原審卷第
    二七頁），並提出系爭本票影本附卷為證（見發查字第五六一號卷第五頁）。且
    告訴人亦明確指訴：被告係於八十九年四月二十五日，持已預先填寫發票人為戴
    皆再並簽名蓋章之系爭本票，在伊面前以自己為發票人簽名蓋章，並填寫發票日
    及到期日等語（見發查字第五六一號卷第十五頁、原審卷第二七頁）。
二、右揭被告偽造系爭本票關於發票人戴皆再部分之事實，迭據被告於檢察官訊問、
    原法院及本院審理時坦承不諱，互核相符（見偵字第六四二九號卷第八、九頁、
    原審卷第十四、十五頁、本院卷第三七、三八頁）。
三、證人即被告父親戴皆再於原法院審理時證述：伊未同意被告簽發系爭本票，未在
    系爭本票上簽名蓋章等語（見原審卷第二八、二九頁），足徵被告自白偽造系爭
    本票關於發票人戴皆再部分，核與事實相符。
四、證人戴皆再雖指證系爭本票上戴皆再印文，並非以其所有印章加蓋。惟被告始終
    堅稱系爭本票上戴皆再印文係以戴皆再所有印章加蓋，且於本院審理時詳細供稱
    ：伊之前向父母拿父親印章使用後，未即時返還，一直放在伊處。伊係拿該印章
    在系爭本票上加蓋，並未另行偽刻。父親年歲已高，加以身體狀況欠佳，可能記
    不清楚。因該印章已使用十幾年，頗為老舊，伊加蓋後發現印文不清楚，故有將
    印章刷乾淨後再加蓋一次等語（見本院卷第二五、二六頁）。經查，被告既已坦
    承偽造系爭本票，苟再有偽造印章情事，就被告應負刑責並無影響，被告衡情應
    無隱瞞必要。次查，一人同時擁有多顆印章，並因事過境遷而遺忘其中部分印章
    為其所有，乃常有之事。且以證人戴皆再為被告父親，關係密切，被告因故持有
    證人戴皆再印章使用並保管，尚非無其可能。再查，系爭本票上戴皆再印文係加
    蓋二枚，其中一枚確實印跡模糊不清等情，有卷附系爭本票影本可據（見發查字
    第五六一號卷第五頁），與被告所供因加蓋後發現印文不清，故將印章刷乾淨後
    再加蓋一次情節，尚稱符合。如被告係為偽造系爭本票需要，臨時偽刻證人戴皆
    再印章，以印章應屬新穎，信無印文模糊不清可能。故被告所供印章係證人戴皆
    再所有，伊僅盜用印章，並未盜刻等情，應可採取，併予敘明。
貳、論罪之理由
一、本票可以流通市面，為有價證券（最高法院三十一年上字第四０九號判例參照）
    。
二、核被告所為，係犯刑法第二百零一條第一項之偽造有價證券罪。被告於系爭本票
    發票人欄偽造戴皆再署押及印文部分，乃偽造有價證券之部分行為；被告偽造後
    行使有價證券之低度行為，應為偽造有價證券之高度行為所吸收，均不另論罪。
三、按犯罪之情狀另有其特殊之原因與環境等等，在客觀上足以引起一般同情，認為
    即予宣告法定低度刑期尤嫌過重者，可適用刑法第五十九條以犯罪情狀可憫恕，
    酌量減輕其刑（最高法院四十五年台上字第一一六五號判例參照）。又適用刑法
    第五十九條規定時，雖仍可審酌刑法第五十七條各款所列之事由，惟其程度應達
    於足以引起同情，確可憫恕者，方屬相當（最高法院八十八年度台上字第三八八
    號判決參照）。本院審酌被告前並無任何犯罪紀錄，素行良好，犯罪後始終能夠
    坦承犯行，深表悔悟。此次被告係因需款孔急，擬以其父有意贈與之系爭土地設
    定抵押向告訴人借錢，而系爭土地尚未辦理移轉登記，一時無法辦理，告訴人乃
    要求須以系爭土地所有權人即被告之父戴皆再為共同發票人，以資保障等情，經
    被告及告訴人一致陳明在卷（見原審卷第十五、二七頁、本院卷第十八頁）。且
    戴皆再確實要將系爭土地贈與被告，並已辦理移轉登記等情，亦據證人戴皆再證
    述在卷，並有卷附系爭土地所有權狀影本可證（見原審卷第二九、三七頁），足
    見被告所稱以受贈之系爭土地供向告訴人借款擔保等情，並非虛妄。是被告乃一
    時情急，被動回應告訴人要求，不知輕重利害，便宜行事，出此下策，觸犯偽造
    有價證券重罪，惡性尚輕。又被告所偽造系爭本票並未流通於市面，未損及社會
    交易安全，犯罪情節並非嚴重。且被告已清償告訴人欠款完畢，告訴人願意原諒
    被告等情，經告訴人陳明在卷，並有和解書在卷可稽（見本院卷第二六、二八頁
    ），亦足見被告事後已盡力填補告訴人損失，犯罪後態度良好。以被告上開犯罪
    情狀，若量處法定最低刑有期徒刑三年，已足以引起一般同情，尚嫌過重，實屬
    情輕法重，犯罪情狀可憫恕，爰依刑法第五十九條規定減輕其刑。
、撤銷原判決之理由
    原法院以被告罪證明確，據以論罪科刑，固非無見。惟(一)刑法第二百零一條第一
    項偽造有價證券罪，以意圖供行使之用為犯罪構成要件，原判決事實欄未認定記
    載被告有意圖供行使之用而偽造有價證券，尚有不合。(二)被告係於八十九年四月
    二十五日始填寫系爭本票發票日及到期日，完成偽造行為，原判決事實欄未詳予
    認定記載，亦有未合。雖被告上訴意旨以原判決未諭知緩刑為由，指摘原判決不
    當，提起上訴，為無理由。然原判決既有上開可議之處，即屬無可維持，應由本
    院予以撤銷。
肆、自為判決之理由
一、本院爰審酌被告素行良好，事後能坦承犯行，深表悔悟，並與告訴人達成和解，
    賠償告訴人損失，犯罪後態度良好，並被告犯罪之動機、目的、手段等一切情狀
  ，量處如主文第二項所示之刑。
二、被告前未曾受有期徒刑以上刑之宣告，有台灣高等法院被告全國前案紀錄表、台
    灣新竹地方法院檢察署刑案資料查註紀錄表在卷可稽。被告經此科刑教訓，應知
    警惕，信無再犯之虞。本院綜合被告上開犯罪情狀，認其所受宣告之刑以暫不執
    行為適當，爰併諭知緩刑年，以勵自新。
三、系爭本票其中發票人戴皆再部分，係偽造之有價證券，應依刑法第二百零五條規
    定沒收。系爭本票上偽造之戴皆再署押一枚，已併同偽造本票部分沒收，不再另
    行諭知沒收，併予敘明。
伍、適用之法律
一、刑事訴訟法第三百六十九條第一項前段、第三百六十四條、第二百九十九條第一
    項前段。
二、刑法第二百零一條第一項、第二百零五條、第五十九條、第七十四條第一款。
三、罰金罰鍰提高標準條例第一條前段。
本案經檢察官何明楨到庭執行職務。
中      華      民      國      九十一      年    三    月    二十二    日
                              臺灣高等法院刑事第二十庭
                                  審判長法  官  葉  麗  霞
                                        法  官  段  景  榕
    法  官  李  錦  樑
右正本證明與原本無異。
如不服本判決應於收受送達後十日內向本院提出上訴書狀，其未敘述上訴之理由者並
得於提起上訴後十日內向本院補提理由書（均須按他造當事人之人數附繕本）。
                                        書記官  郭  台  發
中      華      民      國      九十一      年    三    月    二十五    日
附錄    本判決論罪科刑法條：
刑法第二百零一條第一項
意圖供行使之用，而偽造、變造公債票、公司股票或其他有價證券者，處三年以上十
年以下有期徒刑，得併科三千元以下罰金。
行使偽造、變造之公債票、公司股票或其他有價證券或意圖供行使之用，而收集或交
付於人者，處一年以上七年以下有期徒刑，得併科三千元以下罰金。
